臺灣高等法院民事判決　　　　　　　　　 93年度上字第913號
上　訴　人　中央產物保險股份有限公司
法定代理人　宋道平
上　訴　人　富邦產物保險股份有限公司
法定代理人　石燦明
上　訴　人　明台產物保險股份有限公司
法定代理人　張立義
共　　 同
訴訟代理人　林昇格律師
複　代理人　黃維倫律師
被　上訴人　甲○○○○○○○ ○○○○○○○ ○○○○○（U.S.A）
法定代理人　Vincent Kao
訴訟代理人　楊慧如律師
被　上訴人　華儲股份有限公司
法定代理人　陳盛山
訴訟代理人　劉法正律師
　　　　　　邵達愷律師
　　　　　　黃世瑋律師
上列當事人間請求損害賠償事件，上訴人對於中華民國九十三年
八月三十一日台灣桃園地方法院九十一年度重訴字第八三號第一
審判決提起上訴，經本院於九十四年七月二十六日言詞辯論終結
，判決如下：
    主  文
上訴駁回
第二審訴訟費用由上訴人負擔。
    事 實 及 理 由
一、本件上訴人聲明求為判決：(一)原判決關於駁回上訴人後開第
    二項、第三項及第四項之訴及該部分假執行之聲請暨訴訟費
    用之裁判均廢棄。(二)被上訴人甲○○○○○○○ ○○○○○○○ ○○○○○(U.
    S.A）（下稱Morrison公司）應分別給付上訴人中央產物保
    險股份有限公司（下稱中央產險公司）美金四萬零三百八十
    九元、上訴人富邦產物保險股份有限公司（下稱富邦產險公
    司）美金八千六百五十五元及上訴人明台產物保險股份有限
    公司（下稱明台產險公司）美金八千六百五十五元，並均自
    起訴狀繕本送達之翌日起，至清償日止，按年息百分之五計
    算之利息。(三)被上訴人華儲股份有限公司（下稱華儲公司）
    應分別給付上訴人中央產險公司新台幣一百二十三萬一千八
    百六十元、上訴人富邦產險公司新台幣二十六萬三千九百七
    十元及上訴人明台產險公司新台幣二十六萬三千九百七十元
    ，並均自起訴狀繕本送達之翌日起，至清償日止，按年息百
    分之五計算之利息。(四)如其中一被上訴人已為給付時，他被
    上訴人於給付範圍內同免為給付義務。(五)願供擔保，請准宣
    告假執行。
    被上訴人聲明求為判決：(一)上訴駁回。(二)如受不利判決，願
    預供擔保，請准宣告免為假執行。
二、上訴人明台產險公司之法定代理人已由陳曉堂變更為張立義
    、被上訴人Morrison公司之法定代理人已由Tony Ma變更為
    Vince nt Kao及被上訴人華儲公司之法定代理人亦已由鍾金
    江變更為陳盛山，彼等均具狀聲明承受訴訟並續行訴訟，核
    無不合。又上訴人於本院請求被上訴人Morrison公司給付貨
    幣之種類由新台幣變更為美金，係以新台幣兌換美金之匯率
    折算等值之美金，核屬上訴聲明之更正，並非訴之變更。又
    原審對應送達於被上訴人Morrison公司之言詞辯論通知書，
    於被拒絕收領後，竟以應受送達之處所不明為由，予以公示
    送達，其訴訟程序固有重大瑕疵，惟上訴人及被上訴人
    Morrison公司均陳明同意願由本院為裁判，本院即應自為判
    決，先予敘明。
三、上訴人起訴主張：訴外人台灣積體電路股份有限公司（下稱
    台積電公司）於民國（下同）八十九年四月間進口精密設備
    乙組七箱（下稱系爭貨物），委由被上訴人Morrison公司承
    攬運送，Morrison公司再委託原審共同被告長榮航空股份有
    限公司（下稱長榮航空公司）運送；嗣系爭貨物於同年四月
    十八日抵達桃園中正機場，卸貨後進入被上訴人華儲公司之
    倉庫。詎於受貨人台積電公司領貨放行時，發現編號第二箱
    之貨物（下稱系爭第二箱貨物）外觀上已嚴重破損，經公證
    認定系爭貨物因遭嚴重撞擊，已無修復之價值，屬於全損，
    其損害數額依其出廠價格為美金七十萬元計算，折合新台幣
    為二千一百三十五萬元。伊等為系爭貨物之共同保險人（承
    保比例分別為中央產險公司占百分之七十、富邦產險公司及
    明台產險公司各占百分之十五），伊等已依承保比例理賠給
    台積電公司，並受讓台積電公司對系爭貨物之損害賠償請求
    權等情。爰依保險法第五十三條之規定、及承攬運送、侵權
    行為之法則，求為命被上訴人各給付伊等如上訴聲明第二項
    及第三項所示本息，惟如其中一被上訴人已為給付者，他被
    上訴人於給付範圍內同免為給付義務之判決（原審為上訴人
    敗訴之判決，上訴人僅就美金五萬七千六百九十九元，折合
    新台幣一百七十五萬九千八百元本息部分聲明不服，餘已告
    敗訴確定）。
    被上訴人Morrison公司則以：上訴人起訴之對象並非伊；又
    本件損害賠償責任應歸責於長榮航空公司及長榮航勤股份有
    限公司（下稱長榮航勤公司），而伊與長榮航空公司及長榮
    航勤公司間就被訴侵權行為並無應分擔部分，則上訴人於時
    效完成後始撤回對長榮航空公司及長榮航勤公司損害賠償之
    訴，自亦已同時拋棄對伊之請求權；又上訴人既與長榮航空
    公司及長榮航勤公司以新台幣二百萬元達成和解，並免除彼
    等所有責任，上訴人既主張本件屬不真正連帶債務，應認上
    訴人亦同時免除伊之責任。況縱認伊應就系爭貨物毀損負責
    ，伊亦得依華沙公約主張責任限額等語；而被上訴人華儲公
    司亦以：系爭貨物在進入伊倉庫存放前即已發生毀損，有進
    口貨物接收異常表為證，上訴人謂係伊之故意或過失所造成
    ，自屬無據；又系爭貨物於點收進倉前，即已申請不拆盤進
    倉，伊僅單純提供存放處所，至內裝物品是否受有損害，並
    非伊所應負責之範圍。縱認伊應負賠償之責，惟依我國航空
    客貨損害賠償辦法第四條規定，其賠償金額亦應以每公斤不
    逾新台幣一千元為限等語，資為抗辯。
四、兩造不爭執之事實：
  (一)上訴人共同承保台積電公司於八十九年四月間自美國進口之
    精密設備一組，總價為美金一百六十萬元，上訴人中央產險
    公司、富邦產險公司及明台產險公司承保比例依序各為百分
    之七十、百分之十五及百分之十五（見原審(二)卷一九六頁至
    二Ｏ四頁之保險契約）。
  (二)系爭貨物係由訴外人應用材料亞太公司在美國委託被上訴人
    Morrison公司承攬運送，並由被上訴人Morrison公司簽發託
    運人為應用材料亞太公司、受貨人為台積電公司、貨物七箱
    、毛重五千九百八十三公斤、報關價值美金一百六十萬元、
    提單號碼US00000000號之空運分提單予台積電公司；被上訴
    人Morrison公司再委由長榮航空公司以第BRO17號班機運送
    ，由長榮航空公司另簽發00000000000號主提單予被上訴人
    Morrison公司；該批貨物於八十九年四月十八日抵達桃園中
    正機場，於卸貨後送進被上訴人華儲公司倉庫，等待報關，
    嗣台積電公司於翌（十九）日領貨時，發現系爭第二箱貨物
    外觀上有嚴重破損，台積電公司以系爭第二箱貨物經公證無
    修復之價值為由，請求上訴人依保險契約之約定，共同理賠
    美金七十萬元，折算新台幣二千一百三十五萬元，台積電公
    司並就系爭貨物損害所得主張之所有債權讓與上訴人（見原
    審(一)卷二九頁至七十頁、原審(二)卷一一二頁至一一四頁之空
    運分提單、進口貨物放行異常報告、代位求償收據、公證報
    告、照片、商業發票、包裝單、匯款委託書、匯款通知單及
    賠款收據）。
  (三)上訴人與長榮航空公司及長榮航勤公司於九十三年三月三十
    一日就本件損害賠償事件以新台幣二百萬元，折合美金六萬
    五千五百七十三點七七元達成和解，並免除彼等所有責任（
    見本院(一)卷二四一頁之上訴理由(五)狀、二五一頁之和解書原
    文、本院(二)卷二八一頁之和解書中譯本）。
五、被上訴人Morrison公司雖辯稱上訴人起訴之對象應為台灣鴻
    霖航空貨運股份有限公司（下稱台灣鴻霖公司），而非伊云
    云，惟查：上訴人於原審之起訴狀已表明「被告Morris on
    公司係原證一之0000 000號提單簽發人」（見原審(一)卷八頁
    ），另上訴人於原審準備(二)狀亦陳明：「原告所代位之台積
    電公司，……其與提單簽發人Morrison公司間運送契約關係
    ，兩公司並非同國籍」（見原審(一)卷一五Ｏ頁），又台灣鴻
    霖公司英文名稱係「甲○○○○○○○ ○○○○○○○ ○○○○○,Ltd.」，與
    被上訴人Morrison公司之名稱「甲○○○○○○○○○○○○○○○○○○○(U.
    S.A）」亦有不同，況上訴人嗣已具狀更正被上訴人Morriso
      n公司之正確名稱為「甲○○○○○○○○○○○○○○○○○○○(U.S.A）」
    及更正其住所為431East GrandAve,SouthSanFrancisco,CA
    94080,U.S.A，足見上訴人起訴之對象係被上訴人Morr ison
    公司，並非台灣鴻霖公司甚明。是被上訴人Morrison公司抗
    辯上訴人起訴之對象應係台灣鴻霖公司云云，即非有據。
六、關於上訴人主張依承攬運送（即債務不履行）及侵權行為之
    法則，請求被上訴人Morrison公司及華儲公司應負損害賠償
    責任之準據法部分：
  (一)關於承攬運送之準據法部分：查上訴人之債權讓與人台積電
    公司係屬我國之公司，而被上訴人Morrison公司則係美國公
    司，為不同國籍，兩者間復無準據法之約定，為上訴人與被
    上訴人Morrison公司所不爭執。按法律行為發生債之關係者
    ，其成立要件及效力，依當事人意思定其應適用之法律。當
    事人意思不明時，同國籍者依其本國法，國籍不同者依行為
    地法，行為地不同者以發要約通知地為行為地，如相對人於
    承諾時不知其發要約通知地者，以要約人之住所地視為行為
    地。前項行為地，如兼跨二國以上或不屬於任何國家時，依
    履行地法，涉外民事法律適用法第六條定有明文。查系爭貨
    物係由訴外人應用材料亞太公司在美國發要約委託被上訴人
    Morrison公司承攬運送，並由被上訴人Morrison公司在美國
    舊金山簽發系爭分提單予受貨人台積電公司，此有該分提單
    之託運人及簽發地欄可稽（見原審(一)卷二九頁至三十頁），
    且為兩造所不爭執；準此，足見本件承攬運送契約之行為地
    係在美國，依上開涉外民事法律適用法第六條第二項規定，
    上訴人對被上訴人Morrison公司依承攬運送（即債務不履行
    ）之法則，請求損害賠償，自應適用美國法。次查美國已於
    西元一九三四年十月二十九日公告為華沙公約國家，關於航
    空運送係適用華沙公約，亦為兩造所不爭執。故上訴人請求
    被上訴人Morrison公司依承攬運送之法則，請求損害賠償部
    分之準據法，自應適用華沙公約。又依華沙公約第十八條規
    定：「一在航空運送中，因發生事故致使已登記之行李或任
    何貨物毀壞、遺失或損害，運送人應負賠償責任。二前項所
    稱航空運送，係指行李或貨物交付運送人之期間而言，無論
    其在機場，或在航空器上，或在機場外降落之任何地點，均
    包括在內。」及第二十二條第二項規定：「對於貨物或登記
    行李之運送，運送人之賠償責任以每公斤二百五十法郎為限
    。但託運人在將貨件送交與運送人時曾就其交貨時之價值作
    特別申報，並已依情況之需要加付費用者，不在此限。遇此
    情形，運送人除能證明所報之價值高於託運人在交貨時之實
    際價值外，其賠償額不應超過所報之價值。」，此為上訴人
    與被上訴人Morrison公司所不爭執（見原審(一)卷一七Ｏ頁至
    一八一頁之華沙公約原文暨中譯文）。
  (二)關於侵權行為之準據法部分：按關於由侵權行為而生之債，
    依侵權行為地法，涉外民事法律適用法第九條前段定有明文
    。查系爭貨物係受損之地點即侵權行為地，係發生於我國台
    灣省桃園縣中正機場，為兩造所不爭執。依上開規定，上訴
    人主張被上訴人Morrison公司及華儲公司依侵權行為之法則
    ，應對伊代位之台積電公司負損害賠償責任部分，自應以我
    國有關法律為準據法。
七、查上訴人主張系爭貨物於交付被上訴人Morrison公司時仍屬
    完好，因被上訴人Morrison公司或其受僱人或履行輔助人之
    故意或過失，於八十九年四月十九日交付受貨人台積電公司
    時，系爭第二箱貨物已遭受嚴重破損，並經公證人寶島海事
    檢定有限公司檢驗確認系爭貨物已嚴重受損並喪失功能而無
    修復價值等情，業據其提出放行異常情形報告表、公證報告
    及現場照片為證（見原審(一)卷三一頁、三四頁至四九頁、五
    十頁至六五頁），且為被上訴人Morrison公司所不爭執，固
    堪信上訴人之上開主張為真實。惟上訴人已在本院陳明：伊
    等在原審起訴請求損害賠償之總額，係依華沙公約第二十二
    條但書之規定，以託運人應用材料亞太公司向被上訴人
    Morrison公司申報系爭貨物以報關價值美金一百六十萬元為
    申報運送價值，其中系爭受損第二箱貨物之報關價格為美金
    七十萬元，並依伊等與被保險人台積電公司約定以一美元兌
    換新台幣三十點五元之匯率，折合新台幣二千一百三十五萬
    元，對被上訴人為不真正連帶之請求；嗣伊等已於上訴本院
    時，改按我國航空客貨損害賠償辦法第四條（誤為第六條）
    單位責任限制之規定，每公斤以新台幣一千元乘以系爭第二
    箱貨物之重量（一千七百五十九點八公斤），共為新台幣一
    百七十五萬九千八百元，並按上開匯率折合美金為五萬七千
    六百九十九元，對被上訴人為不真正連帶之請求（見本院(二)
    卷二一頁之言詞辯論筆錄），上訴人既願在本院改按上開計
    算方式計算系爭第二箱貨物之損害賠償之總額共為新台幣一
    百七十五萬九千八百元，即美金五萬七千六百九十九元，並
    以之為上訴金額，顯見經變更計算方式後之上開損害賠償總
    額僅為新台幣一百七十五萬九千八百元，即美金五萬七千六
    百九十九元，應係上訴人最終之主張，且為彼等所願接受的
    損害賠償之總額。惟查上訴人既已與原審共同被告長榮航空
    公司及長榮航勤公司於九十三年三月三十一日就本件損害賠
    償事件達成和解，並受償新台幣二百萬元，依上開匯率折合
    美金為六萬五千五百七十三點七七元（見本院(一)卷二四一頁
    之上訴理由(五)狀、二五一頁之和解書原文、本院(二)卷二八一
    頁之和解書中譯本），已超過上訴人最終主張之上開損害賠
    償之總額，而上訴人復主張被上訴人係應與原審共同被告長
    榮航空公司及長榮航勤公司負不真正連帶之賠償責任，如其
    中一人已為給付時，他人於給付範圍內同免為給付義務，上
    訴人自不得再向被上訴人請求賠償。是上訴人主張伊受償之
    上開和解金額，應與伊敗訴確定之金額及本件上訴請求之金
    額依比例抵償云云，殊不足取。
八、關於上訴人請求被上訴人應負侵權行為損害賠償責任部分：
    上訴人雖主張系爭第二箱貨物係在被上訴人華儲公司自長榮
    航勤公司接收入倉庫後，因被上訴人華儲公司之受僱人故意
    或過失，致發生破損，被上訴人華儲公司為被上訴人Morris
    on公司之受僱人或履行輔助人，被上訴人Morrison 公司應
    與之負不真正連帶之損害賠償責任云云，惟查系爭貨物係由
    被上訴人Morrison公司委託長榮航空公司運送抵達桃園中正
    機場，嗣由長榮航勤公司人員負責卸貨，再送進被上訴人華
    儲公司之倉庫存放，固為上訴人及被上訴人華儲公司所不爭
    執；然被上訴人華儲公司抗辯系爭貨物於進入伊公司倉庫前
    ，在卸貨階段即已受損，並非在伊保管期間發生毀損，伊自
    不負損害賠償責任等語，經查上訴人已於歷次準備書狀中自
    認：系爭貨物係於卸下班機時，因長榮航空公司及長榮航勤
    公司人員任意推移，以致貨物滑出滾輪，掉落地面等情（見
    原審(一)卷一五一頁至一五二頁之準備二狀、原審(二)卷八三頁
    之準備四狀、一Ｏ九頁之準備五狀、原審(三)卷八九頁、九二
    頁之準備七狀）；又系爭貨物於進入被上訴人華儲公司倉庫
    存放前，業已發現有損害異常情形，被上訴人華儲公司乃開
    立進口貨物接收異常報告表，並經長榮航空公司代表確認，
    此有上訴人及被上訴人華儲公司各提出被上訴人華儲公司所
    開立之上開進口貨物接收異常報告表為證（見原審(一)卷三一
    頁、八十頁），經核該進口貨物接收異常報告表已載明：「
    1.依接收異常89 -6258號開立。2.貨物刮破。3.本運貨放行
    ：Nｏ.2 壹件，據外箱存放PMC2393PR盤上，外箱鬆脫，接
    縫處裂開，外箱刮破，內容物外觀不詳。另壹件No.5，據外
    箱輕微刮痕內陷，內容物外觀不詳」，與上訴人所提出之前
    開公證報告書，就系爭貨物損害之主因認為：「於準備推移
    木箱，欲自升降機平台至盤車上之時…該紙木箱並未妥善處
    理，以致滑出滾輪，並掉落撞擊地面」之情形相符（見原審
    (一)卷四四頁）。是被上訴人華儲公司抗辯系爭第二箱貨物受
    損係發生於進入伊倉庫前，應屬可取。至上訴人所提出前開
    之公證報告、現場照片、放行異常情形報告表及傾斜及撞擊
    指示器變色等證據，充其量僅能證明系爭貨物於交付台積電
    公司時有受損之事實，尚不足據為證明系爭貨物係在被上訴
    人華儲公司倉庫存放中始發生損害之事實。是上訴人主張系
    爭第二箱貨物係在被上訴人華儲公司自長榮航勤公司接收入
    倉之後，始因保管不當發生破損云云，即無足取。顯見上訴
    人所主張為被上訴人Morrison公司之受僱人或履行輔助人之
    被上訴人華儲公司並無侵權行為可言；則被上訴人Morrison
    公司自亦不負侵權行為損害賠償責任，從而上訴人依據侵權
    行為之法則，請求被上訴人負損害賠償責任，尤屬無據。
九、從而上訴人請求被上訴人Morrison公司依上訴人三人保險金
    額之比例共給付美金為五萬七千六百九十九元本息，併請求
    被上訴人華儲公司依上訴人三人保險金額之比例共給付新台
    幣一百七十五萬九千八百元本息，如其中一被上訴人已為給
    付時，他被上訴人於給付範圍內同免為給付義務部分，即屬
    不應准許。原審所為上訴人敗訴之判決，所持理由雖與本院
    不同，但其結果並無二致，仍應予以維持。上訴論旨指摘原
    判決此部分不當，求予廢棄改判，應認為無理由。
十、至兩造其餘之攻擊或防禦方法及未經援用證據，經本院斟酌
    後，認為均不足以影響本判決之結果，自無逐一詳予論駁之
    必要，併此敘明。
據上論結，本件上訴為無理由，依民事訴訟法第四百四十九條第
二項、第七十八條、第八十五條第一項前段，判決如主文。
中　　華　　民　　國　　94　　年　　8 　　月　　9 　　日
                    民事第六庭  審判長法　官  林鄉誠
                                      法  官  梁玉芬
　　　　　　　　　　　      　　　　　法  官  楊豐卿
正本係照原本作成。
如不服本判決，應於收受送達後二十日內向本院提出上訴書狀，
其未表明上訴理由者，應於提出上訴後二十日內向本院補提理由
書狀（均須按他造當事人之人數附繕本）上訴時應提出委任律師
或具有律師資格之人之委任狀；委任有律師資格者，另應附具律
師資格證書及釋明委任人與受任人有民事訴訟法第四百六十六條
之一第一項但書或第二項（詳附註）所定關係之釋明文書影本。
中　　華　　民　　國　　94　　年　　8 　　月　　9 　　日
                                      書記官  殷丹妮
附註：
民事訴訟法第四百六十六條之一（第一項、第二項）：
對於第二審判決上訴，上訴人應委任律師為訴訟代理人。但上訴
人或其他法定代理人具有律師資格者，不在此限。
上訴人之配偶、三親等內之血親、二親等內之姻親，或上訴人為
法人、中央或地方機關時，其所屬專任人員具有律師資格並經法
院認為適當者，亦得為第三審訴訟代理人。
